【裁判字號】    97,易緝,70
【裁判日期】    980114
【裁判案由】    詐欺
【裁判全文】
臺灣桃園地方法院刑事判決              97年度易緝字第70號
公  訴  人  臺灣桃園地方法院檢察署檢察官
被      告  乙○
指定辯護人  本院公設辯護人  甲○○
上列被告因詐欺案件，經檢察官提起公訴（90年度偵緝字第340
號），本院判決如下︰
    主  文
乙○連續意圖為自己不法之所有，以詐術使人將本人之物交付，
處有期徒刑拾月。
    事  實
一、己○○係大陸撤退來台國軍，並於民國43年起，在原服役之
    聯勤四四兵工廠營區附近，即改編地號台北市○○區○○段
    5 小段30及30之7 等地號處，自行興建眷舍居住，該土地自
    信義計畫區重劃後，土地部分遂由陸軍單位管理，己○○亟
    為求承購上開土地所有權，先經由丁○○（業經檢察官為不
    起訴處分確定）之介紹認識乙○，乙○明知其僅係中校退伍
    ，並未擔任國軍陸軍26師少將，且與當時陸軍總司令部工兵
    署人員並無舊屬關係，並無能力就上開土地承購一案向軍方
    打通關節、關說，竟基於為自己不法所有之概括犯意，連續
    為下列詐騙行為：於82年9 月間，向己○○佯稱曾擔任26師
    少將，現已退伍，陸軍總司令部工兵署自署長至承辦人都是
    其舊屬，其中兵工署長羅中將亦為其舊屬，對於土地申購之
    事有辦法打通關節順利完成承購云云，致己○○陷於錯誤，
    遂於82年9 月和乙○簽立承諾書，約定以新台幣（下同）1
    億元之代價，由乙○負責活動打通關節，己○○除締約當日
    先交付300 萬元支票（已兌現）予乙○外，並告知今後有零
    星花費需隨時給付。己○○在乙○以同一手法要求下，遂於
    83 年6月8 日，至台北市○○區○○里○○鄰○○路125 巷11
    號5 樓乙○住處，交付現金50萬元，復於84年7 月23日，在
    台北市○○街鼎富樓餐館內，交付現金100 萬元及支票50萬
    元（已兌現），於85年1 月18日，在台北市中山堂附近之山
    西餐館內，交付現金200 萬元（關於詐騙之時間、地點、款
    項、在場人士詳如附表一所載），而詐得700 萬元。嗣85年
    間，己○○發覺迭遭需索卻無進展而有異，而委請律師向軍
    方查證，經陸軍總工兵署函覆稱此乃乙○之詐騙之術，始知
    受騙。
二、案經己○○訴請台北地方法院檢察署呈請臺灣高等法院檢察
    署檢察長令轉台灣桃園地方法院檢察署檢察官偵查起訴。
    理  由
一、關於證據能力之認定：
（一）按刑事訴訟法施行法第7 條之3 規定：「中華民國92年1
      月14日修正通過之刑事訴訟法施行前，已繫屬於各級法院
      之案件，其以後之訴訟程序，應依修正刑事訴訟程序終結
      之。但修正刑事訴訟法施行前已依法定程序進行之訴訟程
      序，其效力不受影響。」，是依修正前規定所取得之證據
      ，當然仍具有證據能力，不因新法之施行而變易或喪失其
      為證據之適格，不生應依新法第159 條至159 條之4 規定
      定其有無證據能力之問題（最高法院94年度台上字第5076
      號判決意旨參照）。
（二）經查，本案告訴人己○○於偵查中之指訴、證人戊○○於
      偵查中之證述、共同被告丁○○於偵查中之供述，分別係
      於上開刑事訴訟法修法前於檢察官前所為之指訴、證述、
      供述，既係於上揭刑事訴訟法施行前已依法定程序進行之
      訴訟程序，依前揭規定及判決要旨，屬刑事訴訟法修正前
      取得之證據，依修正前之刑事訴訟法規定應具證據能力，
      本院自得以之作為認定事實之依據，合先敘明。
（三）至證人丙○○於偵查中之證述（見90年度偵緝字第340 號
      卷第36頁以下），並未具結作證（亦無證人結文於卷內）
      ，復非以告訴人之身分所為之指訴或共同被告之供述，是
      此部分並無證據能力，附此敘明。
二、認定犯罪事實所根據的證據及理由：
（一）被告乙○於本院審理時供承：伊確有於82年9 月間與己○○簽立承諾書（影本見88年度他字第2507號卷第4 頁，下
      稱系爭承諾書），因己○○要伊替他寫公文，申請44兵工
      廠的土地，伊是中校退伍等語（見97年度易緝字第70號審
      卷第19頁以下）。
（二）證人己○○於警詢、偵訊中證稱：丁○○於82年9 月間介
      紹被告乙○給伊認識，被告自稱其當過國軍26師少將，現
      已退伍，工兵署上至署長、下至承辦員均係其部下，其中
      兵工署長羅中將亦為其舊屬。且伊於82年9 月間與被告乙○簽立系爭承諾書，並先後於附表一所示之時間、地點，
      交付附表一所示之金額予被告等語明確（見90年度偵緝字
      第340 號卷第22至23頁，88他字第2507號卷第14至15頁）
      。
（三）證人丙○○於本院審理中證稱：己○○係伊之乾爹，伊係
      經由己○○認識被告，己○○於83年6 月8 日向伊借50萬
      元，己○○稱要辦一個土地，伊想瞭解真實性，且己○○
      請伊一起去，就與己○○一起到台北市○○路靠近環南市
      場的一個眷村找被告乙○，當時50萬元係伊拿現金過去的
      等語。又於85年1 月18日伊與己○○、戊○○、李天及被
      告乙○一起至台北市中山堂對面之山西餐廳館用餐，當時
      200 萬元係伊與戊○○、李天來共同湊出來借給己○○的
      等語（見97年度易緝字第70號審卷第104 頁以下）。
（四）證人戊○○於偵查中證稱：84年7 月23日因己○○要辦一
      塊土地，向伊借錢，伊才跟過去看看。故至台北市○○街
      鼎富樓餐廳，在場的有伊與己○○、李天來及被告乙○，
      當時乙○自稱為將軍，可以打通買土地事宜，伊交給乙○
      150 萬元，其中100 萬為現金，50萬元為支票。伊又於85
      年1 月18日與己○○、丙○○、李天來及被告乙○一起至
      台北市中山堂對面之山西餐廳館用餐，當時現金200 萬元
      係伊與丙○○、李天來共同湊出來借給己○○的等語（見
      90年度偵緝字第340 號卷第36頁以下）。
（四）共同被告丁○○於偵查中指稱：83年間己○○向伊稱要買
      回自己之土地，要找人幫忙，伊問朋友結果，就找到被告
      乙○，伊則介紹乙○給己○○認識，乙○稱他可以辦等語
      （見88年度他字第2507號卷第15頁）。
（五）此外，復有己○○與被告簽訂之承諾書影本、己○○交付
      被告頭期款共300 萬元支票影本、陸軍總司令工兵署85年
      12月11日（85）傑篤字第13785 號函各1 份在卷可稽（見
      88 他2507 號卷第4、5、9頁）。
（六）綜上，被告乙○明知其僅係中校退伍，且與陸軍總司令部
      工兵署人員並無舊屬關係，並無能力就上開土地向軍方打
      通關節而辦理土地申購，卻向己○○佯稱其擔任國軍陸軍
      26師少將，現已退伍，陸軍總部工兵署自署長至承辦人都
      是其舊屬，其中兵工署長羅中將亦為其舊屬，對於土地申
      購之事有辦法打通關節順利完成承購，以上開不實之資訊
      ，始己○○誤信被告有辦法透過軍方關係打通關節，辦理
      土地申購，而先後交付如附表一所示之金額，是被告乙○
      詐騙行為，應堪認定。綜上，本案事證已臻明確，被告犯
      行洵堪認定。
三、被告辯解不採納之理由：
    訊據被告乙○固供認有與己○○簽立系爭承諾書，幫己○○
    寫公文申請土地，惟矢口否認有何詐欺犯行，辯稱：伊並沒
    有稱伊係陸軍官校第27期工科畢業，亦沒有稱陸總工兵署從
    署長到承辦人都是伊過去的舊屬，而伊雖有簽系爭承諾書，
    但那是承諾幫己○○寫公文，只要申請成功就可以拿到報酬
    ，但伊始終並沒有收到任何錢云云。辯護意旨稱：告訴人並
    非四四南村眷戶，及軍方並無將土地供眷戶承購之政策，並
    非被告所明知，被告代為陳情及打點後，得到的結果與告訴
    人預期不符，要難令被告負詐欺罪責云云。經查：
（一）證人己○○已於90年10月11日死亡乙節，有死亡證明書在
      卷可稽（見90年度易字第2410號卷第15頁）。是本院無法
      傳喚證人己○○到庭作證。從而，本案之主要重點，在於
      證人己○○所言是否實在，合先敘明。
（二）首先，觀諸兩造不爭執真正之系爭承諾書記載：「己○○
      先生委託乙○先生為辦理坐落台北市○○路○○段30、30
      之7 地號向軍方申請辦理土地案，如辦妥後言訂酬勞金新
      台幣壹億元，由己○○無條件悉款交給乙○，在辦理期間
      一切費用均在酬勞金內支付，不另支付其他款項」、「為
      表達甲方之誠意先墊付新台幣佰萬元交付乙○先生作為
      零星費用（該款在酬勞金壹億元項下扣除不另立具，如不
      敷支應時仍由甲方墊付交給乙方）。」等語（見88年度他
      字第2507號卷第4 頁）。衡諸常情，若被告僅係替己○○
      撰寫申辦土地公文，己○○何需支付高達1 億元之報酬？
      又何需支付酬勞以外「零星費用」？此顯與常情有悖。由
      此可推論此1 億元應非單純酬勞金，而係包括所謂運作、
      打點、打通關節等費用無訛，是證人己○○上開所稱，較
      可採信。而被告乙○辯稱僅係單純寫公文之酬勞，尚與事
      實不符，難以憑採。
（三）再者，附表一編號1 部分，不僅系爭承諾書載明被告已於
      立約當時收受新台幣300 萬元，且據證人己○○證稱當時
      係交付予乙○之350 萬元，其中為面額新台幣300 萬元之
      支票1 張，50萬元之支票1 張，兩張支票均兌現等語（本
      院認上開50萬元部分，並無證據證明之，詳後述），並提
      出孫懷禮為發票人、面額350 萬元之客票支票正面影本為
      證。就此，本院函詢發票銀行即台灣土地銀行結果，可知
      該支票之背書人包括己○○、乙○，且已經兌現乙節，有
      該行97年12月23日蘇存字第0970000304號函在卷可稽。由
      此足認該支票確係被告乙○兌現無訛。是被告初辯稱未收
      到錢，經本院提示上開證據資料後，復改口辯稱將錢給丁○○云云，不僅前後辯解不一，且被告兌現該支票乃事實
      ，則尚難憑採。
（四）另附表一編號2 、3 、4 部分，分別有證人丙○○、戊○○於偵查或審理時作證，與證人己○○之證述互核相符。
      再者，證人丙○○、戊○○與被告並無怨隙乙節，為兩造
      所不爭執，衡情該證人應無設詞誣陷被告之理，是上開證
      人之證詞，具有相當高之可信度。
（五）至辯護意旨稱：己○○並非四四南村眷戶，及軍方並無將
      土地供眷戶承購之政策，並非被告所明知，被告代為陳情
      及打點後，得到的結果與告訴人預期不符，要難令被告負
      詐欺罪責云云。然被告並非國軍26師將軍退伍，亦非與當
      時之陸軍總司令部工兵署人員為舊屬關係乙節，已如前述
      ，是被告並無能力透過此關係向該署主官、承辦人員為關
      說、打點、打通關節以承購土地甚明，被告明知於此，卻
      仍佯稱為將軍退伍，且與當時之陸軍總司令部工兵署人員
      為舊屬關係，可以打點土地承購事宜，始己○○誤信乙○
      有能力為之，而交付金錢予乙○。是被告顯係以詐術之手
      段詐取財務，殆無疑義。是此部分之辯護意旨，尚難憑採
      。
（六）綜上，被告此部分之辯解，與常理有違，且與事實不符，
      尚難憑採。
四、論罪科刑的理由：
（一）被告行為後，刑法業於94年2 月2 日經總統以華總一義字
      第09400014901 號令修正公布，並於95年7 月1 日施行（
      下稱新法，修正前刑法下稱舊法），參酌最高法院95年5
      月23日刑事庭第八次會議決議，新法第2 條第1項 之規定
      ，係規範行為後法律變更所生新舊法律比較適用之準據法
      ，於新法施行後，應適用新法第2 條第1 項之規定（按：
      行為後法律有變更者，適用行為時之法律。但行為後法律
      有利於行為人者，適用最有利於行為人之法律），為「從
      舊從輕」之比較。另於比較時應就罪刑有關之共犯、未遂
      犯、想像競合犯、牽連犯、連續犯、結合犯，以及累犯加
      重、自首減輕暨其他法定加減原因（如身分加減）與加減
      比例等一切情形，本於統一性及整體性原則，綜其全部罪
      刑之結果而為比較。查本案涉及法律變更之部分，經附表
      所示比較新舊刑法之規定結果，以行為時法有利於被告，
      換言之，修正後之刑法，並無較修正前之刑法規定有利於
      被告，依新法第2 條第1 項前段規定，自應一體適用被告
      行為時之刑法，合先敘明。
（二）核被告乙○所為，係犯刑法第339 條第1 項之詐欺取財罪
      。
（三）被告乙○先後為附表一所示4 次詐欺犯行，時間緊接，方
      法相同，所犯為構成要件相同之罪，顯係基於概括犯意反
      覆為之，為連續犯，應依修正前刑法第56條之規定論以一
      罪，並加重其刑。
（四）量刑理由之說明：
      爰審酌被告乙○不思以正途賺取財富，冀圖不勞而獲，而
      詐騙他人財物，詐得金額高達700 萬元，且迄今並未賠償
      被害人任何損失，亦未與被害人達成和解，犯後並否認犯
      行，無坦承悔過之具體表現，本應嚴罰重懲，念及被告行
      為時並無有期徒刑以上之前科紀錄，有臺灣高等法院被告
      前案紀錄表在卷可稽，素行良好，且本件被害人己○○亦
      想靠關係走軍方後門，貪圖不當利益，而造成如此後果，
      亦有可歸責之處，而被告乙○現已中風多年，行動不便（
      見審卷第35頁以下），如同風中殘燭，晚景淒涼，故量刑
      不宜過重，併參酌被告生活狀況、品行、智識程度、犯罪
      之動機、目的、手段、所生危害，及公訴人向本院具體求
      處有期徒刑10月等一切情狀，爰均量處主文所示之刑，以
      資懲儆。
（六）又被告本院於91年9 月24日以桃院祺刑明緝字第697 號通
      緝，而於97年10月1 日通緝到案，有臺灣高等法院被告前
      案紀錄表附卷足憑，堪認被告於中華民國九十六年罪犯減
      刑條例施行前即96年7 月16日以前業經通緝，而未於96年
      12月31日前自動歸案接受偵查、審判，依中華民國九十六
      年罪犯減刑條例第5 條之規定，不得減刑，附此敘明。
（七）不另為無罪諭知之說明：
      公訴意旨另以：關於被告乙○所詐騙附表一編號1 之金額
      ，除除上開論罪科刑部分之300 萬元外，尚詐騙50萬元；
      另被告除附表一所示之詐欺犯行外，復於85年2 月21日，
      以同一詐騙手法，致己○○陷於錯誤，在台北市○○區○○里○○鄰○○路125 巷11號5 樓被告乙○住處，交付現金
      200 萬元予被告乙○，因認被告乙○此部分係涉犯刑法第
      339 條第1 項之詐欺取財罪嫌。訊據被告乙○堅決否認有
      何上揭詐欺取財之犯行，辯稱：此部分伊並沒有詐騙，亦
      沒有拿錢等語。檢察官認定被告乙○涉犯此部分詐欺取財
      罪嫌，無非以證人己○○之指證為主要論據。經查：(1)關
      於附表一編號1 部分所稱50萬元，僅據告訴人己○○證稱
      其交付50萬元支票予被告乙○云云。然己○○並未提出50
      萬元支票資訊或其餘佐證以實其說，檢察官復未就此部分
      舉證，且與系爭承諾書上載明簽約時己○○交付300 萬元
      予乙○之客觀資料不符，尚難僅憑告訴人單一之指訴而認
      定被告確有此犯行，基於「罪疑惟輕」原則，應認此部分
      不能證明，惟因此部分與上開論罪科刑之詐欺取財罪部分
      ，為實質上一罪之關係，爰不另為無罪之諭知。(2)關於被
      告被訴於85年2 月21日之上開詐騙犯嫌，證人即告訴人己○○雖指稱上情，並稱交款予被告乙○當時，在場者除伊
      之外，尚有戊○○、李天來、丙○○云云（見90年度偵緝
      字第17號卷第8 頁）。惟查，本院審酌此部分之起訴事實
      ，檢察官於偵訊、審理中並未傳喚李天來作證，而證人戊○○於偵訊中作證時亦未就此部分為任何證述，審理時檢
      察官亦未傳喚證人戊○○到庭作證，而證人丙○○到庭證
      稱：伊並不記得有這件事，且伊沒有出這20 0萬元等語（
      見審卷第112 頁）。是以，此部分除證人己○○之單一指
      述外，並無其他證據予以佐證，基於「罪疑惟輕」原則，
      應認此部分之罪嫌不能證明。惟因此部分與上開論罪科刑
      之詐欺取財罪部分，為裁判上一罪之連續犯關係，爰不另
      為無罪之諭知。
（八）至告訴人己○○雖於偵訊中指稱：丁○○於84年9 月6 日
      跟伊稱土地核准公文遲未下來，要伊送禮給軍方，經被告
      乙○轉交，所以伊將10萬元現金在羅東火車站交給丁○○
      ，當時丙○○也在場等語（見88年度他字第2507號卷第14
      頁以下）。然此部分並未據檢察官提起公訴，且究竟丁○○收受10萬元後，有無交付予乙○？是否係丁○○之個人
      行為？丁○○與被告就此部分有無犯意之聯絡及行為之分
      擔？檢察官均未舉證以實其說。是本院認此部分並無積極
      證據證明被告有此部分犯行，尚難以裁判上一罪之關係，
      而認為起訴效力所及，本院自無從併予審理、裁判，併此
      敘明。
五、應適用之法條：刑事訴訟法第299 條第1 項前段，刑法第33
    9 條第1 項，修正前刑法第56條，刑法施行法第1 條之1 第
    1 項、第2 項前段。
本案經檢察官林安紜到庭執行職務。
中    華    民    國    98    年    1    月    14     日
                  刑事第一庭  審判長法  官  曾淑華
                                    法  官  俞力華
                                    法  官  顧正德
以上正本證明與原本無異。
如不服本判決應於收受判決後10日內向本院提出上訴書狀，並應
敘述具體理由。其未敘述上訴理由者，應於上訴期間屆滿後20日
內向本院補提理由書 (均須按他造當事人之人數附繕本)「 切勿
逕送上級法院」。
                                    書記官  冒佩妤
中    華    民    國    98    年    1     月    17    日
附錄本案論罪科刑之法條：
中華民國刑法第339條
（普通詐欺罪）
意圖為自己或第三人不法之所有，以詐術使人將本人或第三人之
物交付者，處5 年以下有期徒刑、拘役或科或併科1 千元以下罰
金。
以前項方法得財產上不法之利益或使第三人得之者，亦同。
前二項之未遂犯罰之。
附表一：
┌─┬──────┬──────┬──────┬──────┬───────┐
│編│ 犯罪時間   │ 犯罪地點   │交付之受款人│犯罪所得金額│ 交款在場人士 │
│號│            │            │            │            │              │
├─┼──────┼──────┼──────┼──────┼───────┤
│1 │82年9月份   │乙○住宅    │乙○        │300萬元     │己○○        │
├─┼──────┼──────┼──────┼──────┼───────┤
│2 │83年6月8日  │乙○住宅    │乙○        │50萬元      │己○○、丙○○│
│  │            │            │            │            │              │
├─┼──────┼──────┼──────┼──────┼───────┤
│3 │84年7月23日 │台北市○○街│乙○        │150萬元     │己○○、戊○○│
│  │            │鼎富樓餐廳  │            │            │李天來        │
├─┼──────┼──────┼──────┼──────┼───────┤
│4 │85年1月18日 │台北市中山堂│乙○        │200萬元     │己○○、丙○○│
│  │            │對面山西餐館│            │            │戊○○、李天來│
└─┴──────┴──────┴──────┴──────┴───────┘
附表二：
┌─────┬───────────┬───────────┬──────────┐
│比較法條  │舊法於本案適用之法律效│新法於本案適用之法律效│依「從舊從輕」原則比│
│          │果                    │果                    │較結果              │
├─────┼───────────┼───────────┼──────────┤
│刑法第339 │刑法第339 條之罰金刑部│依修正後刑法施行法第1 │比較刑法第339 條之罰│
│條        │分（有期徒刑、拘役部分│條之1 之規定，95年7 月│金刑最高額部分，不論│
│          │並未修正），依行為時之│1 日以後施行之刑法，刑│新舊法之數額均係相同│
│          │罰金罰鍰提高標準條例第│法第339 條之罰金刑部分│，不生新法較有利於行│
│          │1 條前段之規定，應提高│（有期徒刑、拘役部分並│為人。              │
│          │10倍，即為1 萬銀元以下│未修正）之貨幣單位為新│                    │
│          │罰金，折合新臺幣為3 萬│臺幣，並提高為原規定數│                    │
│          │元以下罰金。          │額之30倍，亦係為新臺幣│                    │
│          │                      │3 萬元以下罰金。      │                    │
├─────┼───────────┼───────────┼──────────┤
│刑法第33條│依修正前之刑法第33條第│依修正後之刑法第33條第│比較修正前後之主刑罰│
│          │5 款規定為罰金刑最低額│5款之規定，罰金刑為新 │金刑之最低數額部分，│
│          │為銀元1 元，依罰金罰鍰│臺幣1 千元以上，以百元│以95年7 月1 日修正公│
│          │提高標準條例第1 條之規│計算。                │布施行前之規定，較有│
│          │定提高10倍，故罰金刑最│                      │利於被告。          │
│          │低額為銀元10元即新台幣│                      │                    │
│          │30元以上。            │                      │                    │
├─────┼───────────┼───────────┼──────────┤
│刑法第56條│依修正前之刑法第56條之│依新法規定，已刪除刑法│比較修正前後之論罪罪│
│          │規定，連續數行為而犯同│第56條連續犯之規定，故│數部分，以95年7 月1 │
│          │一罪名者，以一罪論。但│應予分論併罰，但依同法│日修正公布施行前之刑│
│          │得加重其刑至2 分之1。 │第51條第5款但書，最長 │法規定，較有利於被告│
│          │                      │不得逾30年。          │。                  │
├─────┴───────────┴───────────┴──────────┤
│綜合比較全部罪刑結果：                                                          │
│    本案綜其全部罪刑，比較關於罰金刑上下限、連續犯之規定，修正後刑法並無較修正前│
│    之刑法規定有利於被告，自仍應依刑法第2 條第1 項前段之規定，一體適用修正前（即│
│    行為時）之刑法規定。                                                        │
└────────────────────────────────────────┘


司法院資訊處製作；財團法人民間司法改革基金會備份。
